【裁判字號】    90,上更(二),352
【裁判日期】    900627
【裁判案由】    偽造文書等
【裁判全文】
臺灣高等法院刑事判決                          九十年度上更(二)字第三五二號
    上  訴  人
    即  被  告  甲○○
右上訴人因偽造文書等案件，不服台灣士林地方法院八十四年度訴字第一一五九號，
中華民國八十五年十一月十四日第一審判決（起訴案號：台灣士林地方法院檢察署八
十四年度偵字第五二００、九二四二號，台灣台北地方法院檢察署併辦案號：八十五
年度偵緝字第六三四號）提起上訴，經判決後由最高法院第二次發回更審，本院判決
如左：
    主  文
原判決撤銷。
甲○○共同連續偽造私文書，足以生損害於公眾及他人，處有期徒刑伍月。如易科罰
金以參佰元折算一日。偽造如附表壹所示之印章肆枚、偽造如附表貳所示之印文均沒
收。又公司負責人為納稅義務人以不正當方法逃漏稅捐，處有期徒刑參月，如易科罰
金，以參佰元折算壹日。應執行有期徒刑陸月，如易科罰金，以參佰元折算壹日。偽
造如附表壹所示之印章肆枚、偽造如附表貳所示之印文均沒收。
    事  實
一、甲○○係設在臺北縣汐止鎮○○路三五二巷三十一號一樓俊鳴工程有限公司（下
    簡稱俊鳴公司）負責人，從事工程施工等工作業務，為納稅義務人，竟於八十二
    年間，為逃漏俊鳴公司之營利事業所得稅，明知乙○○、李明治、陳靜玉、曾文
    裕等人於八十二年間並非俊鳴公司之員工，從未向該公司支領薪資，竟基於偽造
    文書及逃漏俊鳴公司營利事業所得稅之故意，先後與駱秀桂（係甲○○之妻，未
    據起訴）、陳明松（係甲○○之胞弟，同案被告，經判處有期徒刑四月確定。）
    、游永訓、何全明（均同案被告，經分別判處有期徒刑四月、三月確定）分別基
    於概括之犯意聯絡，（關於逃漏稅捐部份除外）推由陳明松設法找尋人頭（即未
    實際在該公司工作領取薪資者之身分證及年籍資料），以供俊鳴公司申報薪資所
    得，藉以逃漏營利事業所得稅，陳明松遂轉而委請游永訓找尋人頭資料，游永訓
    再透過何全明，約定付給每位人頭一張身分證影本新台幣（下同）三千元之代價
    ，何全明即先後向有共同犯意聯絡之真實姓名年籍不詳之已成年者，取得乙○○
    、李明治、陳靜玉、曾文裕等人身分證影本（何全明從中得利每張身分證影本五
    百元），經由游永訓、陳明松、甲○○而輾轉交給駱秀桂，其間並利用不知情真
    實姓名年籍不詳之已成年者，偽刻乙○○、李明治、陳靜玉、曾文裕等人之印章
    （詳如附表壹所示），再交由駱秀桂於八十二年間，併同前開身分證影本委由不
    知情之合宜會計師事務所人員（真實姓名年籍不詳）連續多次於不詳之時間、地
    點以前開肆枚印章偽蓋於如附表貳所示薪資表領款人蓋章欄內，偽為各該人領款
    之證明，而於八十二年五月至十二月間按月偽造薪資表之私文書，足以生損害於
    乙○○、李明治、陳靜玉、曾文裕等人；駱秀桂並利用前開會計師事務所人員將
    上開薪資表中不實之內容登載於其業務上作成之會計憑證即八十二年度乙○○、
    李明治、陳靜玉、曾文裕等人之各類所得扣繳暨免扣繳憑單（下稱扣繳憑單，每
    份扣繳憑單為一式四聯，因俊鳴公司屬非媒體申報單位，故該扣繳憑單第一聯之
    報核聯，由該公司將之送交稽徵機關，第二聯為證明聯，由扣繳單位交所得人附
    於綜合所得稅申報書上送稽徵機關申報綜合所得稅，第三聯為收執聯，由扣繳單
    位交所得人留存，第四聯為存查聯，由扣繳單位存查），再持此不實之扣繳憑單
    第一聯（即報核聯）向財政部臺北市國稅局內湖稽徵所結算申報八十二年度俊鳴
    公司之營利事業所得稅，使俊鳴公司因此逃漏二十萬元之營利事業所得稅款，並
    致乙○○八十二年度綜合所得稅增加二萬六千元之稅額，足以生損害於稅捐機關
    課稅之正確性及乙○○、李明治、陳靜玉、曾文裕之私益。
二、案經乙○○告訴及臺灣士林地方法院檢察署檢察官自動檢舉偵查起訴。
    理  由
壹、訊據上訴人即被告甲○○（下稱被告）矢口否認右揭犯行，辯稱：「伊確實有將
    薪資交給陳明松發放，是作多少報多少，沒有虛報」云云；其在原審選任辯護人
    則以：「被告承包工程後，即轉包給陳明松等人，陳明松再將之轉包給游永訓等
    人，嗣並輾轉再向其請領工程款，符合吾國工程常見之情形，故被告對於其下包
    所僱用之工人全不清楚，故其下包陳明松等人交出之資料是否正確，被告實無由
    得知！惟被告已請各包工頭附據有臨時工所出示之切結書，憑以辦理申報所得稅
    用途，故被告一切手續均屬合法，何有違反起訴書所指法條之嫌？至何全明所書
    立之切結書是何全明所獨立完成的，豈能以該表格係俊鳴公司所有，即認定係被
    告唆使為之？被告開立告訴人乙○○之扣繳憑單，乃因確係曾支出該數額之工資
    與陳明松，至陳明松為何提出有問題之工人資料，則與被告完全無涉」等語。
貳、認定犯罪之證據及理由：
一、右揭犯罪事實，迭據同案被告何全明分別於偵訊中及原審審理時自白不諱。（見
    臺灣士林地方法院檢察署八十四年度偵字第五二ＯＯ號卷第四十五頁反面、原審
    卷第二五七頁、二七七頁、三二一至三二三頁、三三三至三三七頁）核與告訴人
    乙○○於偵訊時指訴之情節相符，（見同上偵查卷第三四頁至三五頁）並有俊鳴
    公司發予告訴人乙○○、李明治、陳靜玉、曾文裕等人八十二年度扣繳憑單存卷
    可佐（見同前偵查卷第三頁及原審卷附財政部台灣省北區國稅局瑞芳稽徵所汐止
    服務處八十五年九月三日北區國稅瑞芳汐資第八五Ｏ一二二八五號函所附李明治
    、陳靜玉、曾文裕等人八十二年度扣繳憑單影本）。
二、有告訴人乙○○之勞工保險卡影本、八十二年度所得扣繳暨免扣繳媒體申報資料
    三紙、勞務報酬支出憑證影本一紙、切結書影本一紙、委託書影本一紙（以上分
    別附於同前偵查卷第三六至三八頁）、俊鳴公司八十二年五月至十二月份薪資明
    細表影本（附於八十五年五月二十七日被告甲○○之陳報狀）附卷可稽，足徵同
    案被告何全明前開供述與事實相符，當堪採為論罪之依據！
三、共同被告游永訓於偵訊中供稱：「伊並未包陳明松之工程，只是偶爾幫忙；是幫
    陳明松叫工人，陳將錢交給我轉交給工人；伊曾僱用何全明來幫陳明松做工程，
    是叫何全明幫忙叫工人」云云（見同前偵查卷第五九至六Ｏ頁）；於原審調查時
    改稱：「伊本身沒有做，只是介紹何全明去做工，何全明與陳明松是僱主關係；
    是何全明託伊將身分證、切結書等影本轉交給陳明松；伊並未向陳明松包工程」
    云云（見原審卷第三九、四○頁原審八十四年十一月三十日筆錄）；「伊非陳明
    松之下包，亦從不曾是俊鳴公司之下包；伊未曾介紹何全明去陳明松那邊工作，
    只是跟何全明講，他自己去的」（見原審卷第一九九、二○○頁原審八十五年七
    月十八日筆錄）；「何全明有無去陳明松處做伊不清楚」（見原審卷第二七七頁
    原審八十五年八月八日筆錄）等語云云，查共同被告游永訓前開所供，固與同案
    被告何全明所供完全不符，且其前後對於其如何介紹？擔任之角色？何全明係受
    僱於陳明松或向陳明松轉包？甚至何全明到底有無去做等問題所供亦多所矛盾，
    顯難令人置信！再者，被告何全明與游永訓前無怨隙（若依游永訓所言，其介紹
    何全明工作，尚對之有恩），同案被告何全明當無虛構情節，陷己於罪又害及游
    永訓之可能！由是觀之，同案被告何全明於原審所供：伊透過朋友之介紹認識游
    永訓，游永訓告知有一些所得稅要報，是否可提供人頭，伊至台北橋下問有無人
    可提供身分證影本，伊收集後交給游永訓，游永訓一張給伊三千元，前後共四十
    餘張，游共交給伊一、二十萬元，伊每張賺五百元，伊從未在俊鳴公司或幫陳明
    松做事等語（分見原審卷第二五六、二五七、二七七頁原審八十五年八月六日及
    同月八日筆錄），當係實情，應堪採信！
四、被告甲○○於檢察官初訊時供稱：「乙○○之資料是工頭何全明拿來的」云云（
    見同前偵查卷第三五頁）；嗣又供稱：「游永訓（原筆錄誤載為游永信）是伊的
    包頭；游永訓有向伊包工程」（見同前偵查卷第四六頁）；再改稱：「游永訓伊
    不認識，要問陳明松才知道」云云（見同前偵查卷第五一頁反面）；其前後所供
    不一，已令人生疑！嗣至同案被告陳明松到庭，方改稱：「係由陳明松處理，伊
    不清楚」云云。查被告甲○○與陳明松係手足之情，彼此間如何包攬工程，衡情
    當知之甚詳，豈有經檢察官調查多時，仍一再更易說詞之理！顯見被告甲○○、
    陳明松所供：俊鳴公司係將工程轉包給陳明松等情云云，當屬為被告甲○○卸責
    之詞，並不可信。
五、查俊鳴公司前開薪資明細表載明：告訴人廖陳淯、李明治、陳靜玉、曾文裕等人
    自八十二年五月至十二月，每月之薪資均為二萬五千元，故至少每日之薪資需達
    八百元以上，始有二萬五千元之收入。然共同被告游永訓於偵訊中供稱：「工資
    一天七百多元」云云（見偵查卷第六十頁），顯與前開薪資明細表之記載不符！
    而被告陳明松所稱：「伊發給游永訓工資一天是八百元」云云（見同前偵查卷六
    十頁反面），又與被告游永訓所供不合，且亦難符前開薪資明細表之數額。況被
    告甲○○且稱：「伊僱請之雜工每日二千餘元」云云（見同前偵訊筆錄），是被
    告甲○○、游永訓、陳明松前開說詞互歧矛盾之處甚多，又與共同被告甲○○提
    出之資料不符，益見其等所謂轉包情事，係臨訟之諉詞，彰彰明甚！
六、被告甲○○及其妻駱秀桂於原審調查時均供稱：「伊只負責接業務而已，接來再
    轉包給陳明松等包頭，伊賺價差」云云（分見原審卷第三六頁八十四年十一月三
    十日筆錄及八三、八四頁同年十二月十八日筆錄），如是觀之，俊鳴公司顯屬穩
    賺不賠，但俊鳴公司於八十二年度竟核定虧損一萬二千三百元，此有財政部台灣
    省北區國稅局瑞芳稽徵所八十五年六月二十六日北區國稅瑞芳汐審第八五ＯＯ九
    九七五號函存卷可據，顯見被告所供不實！況被告甲○○自承：「俊鳴公司只有
    一個看管師傅，他是監工」云云（見原審卷第三六頁八十四年十一月三十日筆錄
    ），又顯與被告所提出之薪資明細表內眾多工薪支出不符。再佐諸被告甲○○、
    陳明松、游永訓及證人駱秀桂就身分證影本來由？係何人交付？何人負責提供等
    重要情節，自偵訊起至原審訊問時止，多處矛盾；除陳明松係所謂包工頭外，被
    告甲○○從未曾舉出其他任何一位包工頭；另參酌前開薪資明細表內所載被告陳
    明松之薪資尚低於乙○○等人等情觀之，足見被告甲○○、陳明松間絕無所謂工
    程轉包情事存在，其等所為，無非圖免俊鳴公司之稅款，至為灼然！
七、駱秀桂係被告甲○○之妻，負責俊鳴公司帳務事宜，業據其與被告甲○○所供承
    在卷；又駱秀桂實際接觸申報事宜又接受陳明松等人提供之身分證影本等資料，
    並交由會計師事務所申報稅款，若謂其不知情，顯難令人置信！故其與被告甲○
    ○等人間有犯意聯絡及行為分擔，亦可確定！至被告何全明交付被告游永訓身分
    證之代價，應以其於本院所供之三千元較符常情而為可採，併此指明！
八、被告等前開行為使俊鳴公司於八十二年度因此逃漏二十萬元之營利事業所得稅款
    ；並致乙○○八十二年度綜合所得稅增加二萬六千元之稅額，此有財政部台灣省
    北區國稅局瑞芳稽徵所八十五年八月二十七日北區國稅瑞芳汐審第000000
    0函及財政部台灣省北區國稅局新竹市分局八十五年七月十二日北區國稅竹市資
    第八五一一一Ｏ三一號函附卷可佐。
九、至最高法院第一次發回意旨指出：告訴人乙○○僅就其本人被害部份有所陳述，
    是關於李明治、陳靜玉、曾文裕三人部份是否係各該人主動將身分證資料提供俊
    鳴公司作為報稅之用，仍欠明瞭云云，發回後，本院前審傳訊李明治三人皆未到
    庭，惟有關上開事實部份，依原審八十五年八月六日訊問何全明時，提示偵卷第
    38頁與何某，問其上面之字是否你簽時，何全明答稱「只有何全明及身分證字號
    是我簽的，其餘空白」，從該文件觀之，其內容表示乙○○、陳靜玉、曾文裕、
    李明治之薪資委託何全明代領，已足証明李明治三人不可能主動提供身分證給俊
    鳴公司作為報稅之用，若是，何必多此一舉？(見原審卷第二五七頁)，且原審又
    訊問何全明有無拿曾文裕、乙○○、李明治三人之身分證影本時，何全明亦答稱
    有將這三人之身分證交予游永訓，(見原審卷第三二三頁)由此觀之，顯見李明治
    等人並非主動將身分證資料提供俊鳴公司作為報稅之用，併此明。
十、至被告甲○○於前審指傳之證人即其工程小包潘財福、周碧專雖均證稱負責人（
    指被告甲○○）把工作交待我們去完成，他很少管現場之事等語，惟該二證人均
    係被告甲○○經營之俊鳴公司工程小包，其證詞已難免偏頗之虞，且公司負責人
    就該公司發放薪資有無虛偽，將影響公司經營之盈虧，亦難諉為不知，是該二證
    人之證言，亦難為被告甲○○有利之認定。此外，證人陳德勝所欲待證意旨所指
    各點，亦無可取，被告甲○○犯行堪以認定，應依法論科。
參、按扣繳憑單係證明扣繳事項所編製之憑證，屬原始憑證，為商業會計法第十五條
    規定之會計憑證（參照經濟部八十六年六月四日經（八六）商字第八六二一０八
    ０五號函），而薪資明細表係受僱人表示受領工資之文書，應為私文書之性質。
    查本件被告甲○○係俊鳴公司之負責人，為納稅義務人，其明知該公司並未給付
    予乙○○、李明治、陳靜玉、曾文裕等人薪資，仍透過有共同犯意聯絡（關於逃
    漏稅捐罪除外）之陳明松、游永訓、何全明及不詳姓名年籍之已成年人取得其等
    之身分證影本，並利用不知情姓名年籍不詳之已成年者偽刻乙○○等人如附表壹
    所示之印章，再由有共同犯意聯絡之共犯駱秀桂指示不知情之會計師事務所人員
    製作載有乙○○等人領款證明之薪資明細表之私文書，並據以填製不實之員工扣
    繳憑單，又持扣繳憑單向稅捐機關申報營利事業所得稅，致使俊鳴公司逃漏營利
    事業所得稅等行為，分別係犯刑法第二百十條之偽造私文書罪、修正前商業會計
    法第六十六條第一款之商業負責人填製不實之會計憑證罪、稅捐稽徵法第四十七
    條第一款、第四十一條之公司負責人為納稅義務人，以不正當方法逃漏稅捐罪（
    關於稅捐稽徵法第四十七條第一款所定公司法規定之公司負責人應受處罰，係自
    同法第四十一條轉嫁而來，如非因身分成立之罪，此一處罰主體專指公司法規定
    之公司負責人，如非公司法規定之負責人，即非轉嫁之對象，其縱參予逃漏稅捐
    之行為，應適用特別規定，成立同法第四十三條第一項之幫助逃漏稅捐罪，因此
    關於此部份，被告係單獨成立第四十一條之罪，與其他被告不成立共犯關係）。
    被告前開由有共同犯意聯絡之共犯駱秀桂指示不知情之合宜會計師事務所人員製
    作載有乙○○等人領款證明之薪資明細表之私文書，並明知為不實之事項而委由
    共犯駱秀桂指示會計事務所人員登載於其業務上作成之李明治、陳靜玉、曾文裕
    等人扣繳憑單之行為雖未據檢察官起訴，然與公訴意旨中被告等將該不實事項登
    載於其業務上所作成之乙○○扣繳憑單之行為，均有裁判上一罪關係，自為起訴
    效力所及，本院均應併予審究。公訴人於起訴書內所犯法條雖漏引修正前商業會
    計法第六十六條第一款，惟於起訴事實內已論及被告制作不實之扣繳憑單之行為
    ，此部份亦在起訴範圍內，應併予審理。又修正前商業會計法第六十六條第一款
    既以明知為不實之事項，而填製會計憑證或記入帳冊為其犯罪之構成要件，則該
    罪原即含有業務上登載不實之本質，即不應再論以刑法第二百十六條、第二百十
    五條之行使業務上登載不實之文書罪（最高法院八十五年度台上字第三一四五號
    、八十六年度台上字第三四六三號、八十七年度台上字第十一號判決意旨參照）
    。而被告行為後，修正前商業會計法第六十六條第一款之製作不實會計憑證罪已
    於八十四年五月十九日修正為同法第七十一條第一款，並於同年月二十一日生效
    ，將原最重本刑五年以下有期徒刑、拘役或一萬元以下罰金，修正為最重本刑為
    五年以下有期徒刑、拘役或科或併科新台幣十五萬元以下罰金，比較新舊法之法
    定本刑，以舊法有利於被告，依刑法第二條第一項但書規定，本案應適用修正前
    之商業會計法第六十六條第一款之規定論罪。另共犯駱秀桂雖指示會計事務所人
    員偽造薪津明細表，然俊鳴公司每月預扣繳稅款時，係填具財政部臺灣省北區國
    稅局薪資所得扣繳稅額繳款書後持向設於金融機構之代理公庫繳納，並未出示該
    等薪津明細表，而於申報全年度營利事業所得稅時，係以扣繳憑單為之，亦未出
    示薪津表，故該私文書於偽造完成後，並未達於行使之階段，原應對該行使之部
    分為無罪之諭知，然公訴意旨既認該行使部分與偽造私文書犯行間有高、低度行
    為之吸收關係，爰不另為無罪之諭知，併此指明。而被告利用不知情之會計事務
    所人員偽造私文書，並填製扣繳憑單，及持此不實之扣繳憑單申報而逃漏營利事
    業所得稅之行為，暨委託不知情之不詳姓名成年之刻印人員偽刻印章之行為，均
    應以間接正犯論處。被告與游永訓、陳明松、何全明、駱秀桂及不詳姓名之提供
    身分證影本者之間，具有犯意聯絡及行為分擔，應論以共同正犯。被告偽造印章
    、印文之行為，為偽造私文書之部分行為，不另論罪。被告委由共犯駱秀桂指示
    會計事務所人員於每月之薪津明細表上同時偽造乙○○、李明治、陳靜玉、曾文
    裕等人領款證明之偽造私文書行為，足生損害於稅捐機關、乙○○、李明治、陳
    靜玉、曾文裕等人，被告委由共犯駱秀桂指示會計事務所人員同時填製不實之上
    開個人之扣繳憑單，又持向稅捐機關申報營利事業所得稅，而生損害於稅捐機關
    、乙○○、李明治、陳靜玉、曾文裕等人之行為，各係一行為觸犯數罪名，均為
    想像競合犯，各依刑法第五十五條之規定從一重處斷。又被告委由共犯駱秀桂指
    示會計事務所人員逐月偽製薪津明細表之先後各次偽造私文書之行為，以及指示
    會計事務所人員先後將不實之事項登載於員工扣繳憑單之行為，各時間緊接，手
    法相同，且各係犯構成要件相同之罪名，顯各基於概括犯意而為，應分別依連續
    犯之規定分別以一罪論，並加重其刑。又被告甲○○所犯前開偽造私文書罪與修
    正前之商業會計法第六十六條第一款之罪間，有方法結果之牽連關係，依刑法第
    五十五條之規定，應從較重之偽造私文書罪處斷。而被告所犯上揭公司負責人以
    不正當方法逃漏稅捐罪，因公司與公司負責人在法律上並非同一人格主體，公司
    負責人並非逃漏稅捐之納稅義務人，僅係代罰而已；而刑法第五十五條所謂之牽
    連犯必須同一人格主體二個以上之行為，有方法結果之關係者，始足構成；是公
    司以不正當方法逃漏稅捐，縱由該公司負責人或其他有權代表公司之自然人代表
    公司為之，究非屬公司負責人本身之行為，自與該公司負責人之其他犯罪行為間
    ，無方法結果之牽連關係可言。是被告所犯稅捐稽徵法第四十七條第一款、第四
    十一條及偽造私文書二罪間，自應分論併罰。公訴意旨認係成立牽連犯，不無誤
    會，附予明。
肆、原審以被告罪證明確，予以論罪科刑，固非無見，惟(一)原判決事實認定，被告與
    陳明松、游永訓、何全明及不詳年籍姓名之已成年人取得李明治等人之身分證影
    本，並由不詳年籍姓名之已成年者偽刻乙○○等人如附表壹所示之印章，再由有
    共同犯意聯絡之共犯駱秀桂指示不知情之會計事務所人員製作載有乙○○等人領
    款證明之薪津明細表之私文書，並據以填製不實之員工扣繳憑單，又持扣繳憑單
    向稅捐機關申報營利事業所得稅，致使俊鳴公司逃漏營利事業所得稅等行為，認
    彼等皆成立稅捐稽徵法第四十七條第一款、第四十一條之逃漏稅捐罪之共犯關係
    ，惟查關於稅捐稽徵法第四十七條第一款所定公司法規定之公司負責人應受處罰
    ，係自同法第四十一條轉嫁而來，非因身分成立之罪，此一處罰主體專指公司法
    規定之公司負責人，如非公司法規定之負責人，即非轉嫁之對象，其縱參予逃漏
    稅捐之行為，應適用特別規定，成立同法第四十三條第一項之幫助逃漏稅捐罪，
    因此關於此部份，被告係單獨成立第四十一條之罪，與其他被告不成立共犯關係
    。原審未查，認應成立共同正犯之關係，尚有未洽。(二)再者被告所犯公司負責人
    以不正當方法逃漏稅捐罪，因公司與公司負責人在法律上並非同一人格主體，公
    司負責人並非逃漏稅捐之納稅義務人，僅係代罰而已；而刑法第五十五條所謂之
    牽連犯必須同一人格主體二個以上之行為，有方法結果之關係者，始足構成；是
    公司以不正當方法逃漏稅捐，縱由該公司負責人或其他有權代表公司之自然人代
    表公司為之，究非屬公司負責人本身之行為，自與該公司負責人之其他犯罪行為
    間，無方法結果之牽連關係可言。是被告所犯稅捐稽徵法第四十七條第一款、第
    四十一條及偽造私文書二罪間，自應分論併罰。原審認被告甲○○所為偽造私文
    書、行使從事業務之人，明知為不實之事項而登載於其業務上作成之文書、以詐
    術逃漏稅捐各罪間，有方法結果之牽連關係，依刑法第五十五條之規定，應從較
    重之偽造私文書罪處斷，容有未洽。(三)修正前商業會計法第六十六條第一款既以
    明知為不實之事項，而填製會計憑證或記入帳冊為其犯罪之構成要件，則該罪原
    即含有業務上登載不實之本質，即不應再論以刑法第二百十六條、第二百十五條
    之行使業務上登載不實之文書罪（最高法院八十五年度台上字第三一四五號、八
    十六年度台上字第三四六三號、八十七年度台上字第十一號判決意旨參照），而
    被告依前述事實，核其所為，顯係觸犯修正前商業會計法第六十六條第一款之明
    知為不實之事項而填製會計憑證罪、刑法偽造私文書罪及稅捐稽徵法公司負責人
    以不正當方法逃漏稅捐罪等罪，乃原審竟以刑法上行使業務上登載不實之文書罪
    、偽造私文書罪及公司負責人以不正方法逃漏稅捐罪等罪論之，自有適用法則不
    當之違誤。(四)被告行為後，修正前商業會計法第六十六條第一款之製作不實會計
    憑證罪已於八十四年五月十九日修正為同法第七十一條第一款，並於同年月二十
    一日生效，將原最重本刑五年以下有期徒刑、拘役或一萬元以下罰金，修正為最
    重本刑為五年以下有期徒刑、拘役或科或併科新台幣十五萬元以下罰金，比較新
    舊法之法定本刑，以舊法有利於被告，依刑法第二條第一項但書規定，本案應適
    用修正前之商業會計法第六十六條第一款之規定論罪。原判決未予審酌比較，自
    有未洽。(五)又刑法第四十一條及刑法施行法第三條之一，業經立法院於九十年一
    月四日修正，並經總統於九十年一月十日公布，於九十年一月十二日生效，修正
    內容將得易科罰金之適用範圍擴大為最重本刑五年以下有期徒刑之罪，並明定併
    合處罰之數罪，如各罪均得易科罰金者，其應執行之刑逾六月時，亦得適用之，
    且溯及於修正施行前已裁判確定而尚未執行或執行未完畢之案件。此一修正有利
    於被告，原判決未及審酌比較，亦有未合。被告上訴意旨仍執前詞否認犯罪，雖
    不足採，然原判決既有前揭可議之處，自應由本院將原判決撤銷改判，並依上開
    條文論處。爰審酌被告犯罪之動機、目的、手段、所生危害及犯罪後之態度等一
    切情狀，就偽造文書部分，及公司負責人逃漏稅捐部分，分別量處如主文第二項
    所示之刑。並定應執行刑為有期徒刑六月及均諭知易科罰金之折算標準。另被告
    偽造如附表壹所示之印章肆枚、偽造如附表貳所示之印文均依法沒收。
據上論斷，應依刑事訴訟法第三百六十九條第一項前段、第三百六十四條、第二百九
十九條第一項前段、修正前之商業會計法第六十六條第一款、稅捐稽徵法第四十一條
、第四十七條第一款，刑法第二條第一項、第十一條前段、第二十八條、第五十六條
、第二百十條、第五十五條、第二百十九條、第五十一條第五款、修正刑法第四十一
條第一項，罰金罰鍰提高標準條例第一條前段、第二條，判決如主文。
本案經檢察官蔡薰慧到庭執行職務。
中    華      民      國      九十      年    六      月      二十七    日
                              臺灣高等法院刑事第八庭
                                  審判長法  官  蔡  秀  雄
                                        法  官  沈  宜  生
                                        法  官  楊  炳  禎
右正本證明與原本無異。
如不服本判決應於收受送達後十日內向本院提出上訴書狀，其未敘述上訴之理由者並
得於提起上訴後十日內向本院補提理由書（均須按他造當事人之人數附繕本）。
                                        書記官  廖素  花
中    華      民      國      九十      年    六      月      二十九    日
附錄：本判決論罪科刑法條全文
修正前商業會計法第六十六條第一款：
商業負責人，主辦及經辦會計人員，有左列各款情事之一者，處五年以下有期徒刑、
拘役或一萬元以下罰金：
一、以明知為不實之事項而填製會計憑證或記入帳冊者。
稅捐稽徵法第四十一條
  納稅義務人以詐術或其他不正當方法逃漏稅捐者，處五年以下有期徒刑、拘役或科
  或併科新臺幣六萬元以下罰金。
稅捐稽徵法第四十七條第一款
  本法關於納稅義務人、扣繳義務人及代繳人應處徒刑之規定，於左列之人適用之：
  一、公司法規定之公司負責人。
刑法第二百十條
  偽造、變造私文書，足以生損害於公眾或他人者，處五年以下有期徒刑。
附表壹：
編號   姓  名   物品名稱    備           註
一     乙○○   印章一枚    其印文如本院卷所附俊鳴公司八十二年五月份薪資明
                            細表所附。
二、   李明治   同    右    同    右
三、   陳靜玉   同    右    同    右
四、   曾文裕   同    右    同    右
附表貳：俊鳴公司八十二年薪津明細表
┌──┬───┬───────┬─────┬─────────┬────┐
│月份│姓  名│  薪      資  │伙     食 │  實  發  金  額  │領款人章│
├──┼───┼───────┼─────┼─────────┼────┤
│    │乙○○│二萬五千元    │無        │    二萬五千元    │乙○○  │
│五月│李明治│同      右    │無        │    同      右    │李明治  │
│    │陳靜玉│同      右    │無        │    同      右    │陳靜玉  │
│    │曾文裕│同      右    │無        │    同      右    │曾文裕  │
├──┼───┼───────┼─────┼─────────┼────┤
│    │乙○○│二萬五千元    │無        │    二萬五千元    │乙○○  │
│六月│李明治│同      右    │無        │    同      右    │李明治  │
│    │陳靜玉│同      右    │無        │    同      右    │陳靜玉  │
│    │曾文裕│同      右    │無        │    同      右    │曾文裕  │
├──┼───┼───────┼─────┼─────────┼────┤
│    │乙○○  二萬五千元    │無        │    二萬五千元    │乙○○  │
│七月│李明治│同      右    │無        │    同      右    │李明治  │
│    │陳靜玉│同      右    │無        │    同      右    │陳靜玉  │
│    │曾文裕│同      右    │無        │    同      右    │曾文裕  │
├──┼───┼───────┼─────┼─────────┼────┤
│    │乙○○│二萬五千元    │無        │    二萬五千元    │乙○○  │
│八月│李明治│同      右    │無        │    同      右    │李明治  │
│    │陳靜玉│同      右    │無        │    同      右    │陳靜玉  │
│    │曾文裕│同      右    │無        │    同      右    │曾文裕  │
├──┼───┼───────┼─────┼─────────┼────┤
│    │乙○○│二萬五千元    │無        │    二萬五千元    │乙○○  │
│九月│李明治│同      右    │無        │    同      右    │李明治  │
│    │陳靜玉│同      右    │無        │    同      右    │陳靜玉  │
│    │曾文裕│同      右    │無        │    同      右    │曾文裕  │
├──┼───┼───────┼─────┼─────────┼────┤
│    │乙○○│二萬五千元    │無        │    二萬五千元    │乙○○  │
│十月│李明治│同      右    │無        │    同      右    │李明治  │
│    │陳靜玉│同      右    │無        │    同      右    │陳靜玉  │
│    │曾文裕│同      右    │無        │    同      右    │曾文裕  │
├──┼───┼───────┼─────┼─────────┼────┤
│    │乙○○│二萬五千元    │無        │    二萬五千元    │乙○○  │
│十一│李明治│同      右    │無        │    同      右    │李明治  │
│ 月 │陳靜玉│同      右    │無        │    同      右    │陳靜玉  │
│    │曾文裕│同      右    │無        │    同      右    │曾文裕  │
├──┼───┼───────┼─────┼─────────┼────┤
│    │乙○○│二萬五千元    │無        │    二萬五千元    │乙○○  │
│十二│李明治│同      右    │無        │    同      右    │李明治  │
│ 月 │陳靜玉│同      右    │無        │    同      右    │陳靜玉  │
│   │曾文裕│同      右    │無        │    同      右    │曾文裕  │
└──┴───┴───────┴─────┴─────────┴────┘
附表參：各類所得扣繳暨免扣繳憑單
┌──┬────┬───┬──────────┐
│編號│申報單位│所得人│   給  付  總  額   │
├──┼────┼───┼──────────┤
│ 一 │俊鳴公司│乙○○│    二十萬元        │
├──┼────┼───┼──────────┤
│ 二 │同    右│李明治│    同    右        │
├──┼────┼───┼──────────┤
│ 三 │同    右│陳靜玉│    同    右        │
├──┼────┼───┼──────────┤
│ 四 │同    右│曾文裕│    同    右        │
└──┴────┴───┴──────────┘


司法院資訊處製作；財團法人民間司法改革基金會備份。
